【裁判字號】    92,台上,894
【裁判日期】    920502
【裁判案由】    確認通行權存在
【裁判全文】
最高法院民事判決                                九十二年度台上字第八九四號
    上  訴  人  癸 ○ ○
                乙 ○ ○
                甲 ○ ○
                寅○○○
                壬 ○ ○
                辛 ○ ○
                子 ○ ○
                丑 ○ ○
    共      同
    訴訟代理人  張 洪 昌律師
    被 上訴 人  庚 ○ ○
                丙 ○ ○
                丁 ○ ○
                戊 ○ ○
                己 ○ ○
    共      同
    訴訟代理人  陳 金 泉律師
右當事人間請求確認通行權存在事件，對於中華民國九十年八月十四日台灣高等法院
第二審判決（八十八年度上字第一六０七號），提起上訴，本院判決如左：
    主  文
原判決關於駁回上訴人之上訴及該訴訟費用部分廢棄，發回台灣高等法院。
    理  由
上訴人主張：伊所有之房屋坐落台北縣三重市○○○段同安厝小段（下稱同安厝小段
）第四六號土地，被上訴人於民國七十餘年間以之與建商合建一Ｌ型集合式公寓，分
為A1至A6共六棟，其中A5與A6棟即台北縣三重市○○街（下稱重安街）第一六四號、
第一六六號一至五樓共十戶，分別由被上訴人或建商分得後，再出售或轉手或逕為辦
理所有權第一次登記予伊。公寓興建之初，因A5與A6棟（即伊所有之房屋所在位置）
基地與公路無適當之連絡，為袋地或準袋地，而有通行如原判決附圖所示同安厝小段
第四六｜一六號內綠色部分、面積一九三平方公尺土地（下稱系爭土地）之必要，故
當時被上訴人與建商遂將系爭土地規劃為通路，供人車通行，詎被上訴人近期欲將系
爭土地與隔鄰土地申請合建，將使伊無法出入鄰近之公路，生活陷入窘境，爰依民法
第七百八十七條及繼受自建商等前手之權利為請求等情，求為確認伊就被上訴人所有
之系爭土地有通行權之判決。（另原審上訴人陳進興、侯阮淑貞對第一審所為其敗訴
之判決提起上訴，經原審駁回其上訴後，未據其聲明不服。）
被上訴人則以：系爭土地於上訴人所有之房屋興建之前，即已經政府規劃為環河南路
道路預定地，並經徵收。嗣因政府計劃變更，環河南路略向東移，始於八十三年間撤
銷徵收並發還與伊，上訴人稱：伊與建商將系爭土地規劃為通路並載明於竣工圖以招
徠買戶及取得使用執照等情，均非實在；再上訴人所有之房屋，與鄰房即重安街第一
六０號、第一六二號，原係同一建造執照興建，自同街第一六０號、第一六二號、第
一六四號以迄第一六六號之一樓，原有騎樓相通，供人通行，目前該騎樓不能通行，
係因同街第一六０號一樓佔用騎樓私設鐵捲門，將騎樓變成其室內之故，是上訴人所
有之房屋與公路原有適宜之聯絡，與民法第七百八十七條之要件不符等語，資為抗辯
。
原審維持第一審所為上訴人敗訴之判決，駁回其上訴，無非以：上訴人主張之上開事
實，固據提出竣工圖、地籍配置圖、基地與建物關係及基地尺寸示意圖、被上訴人申
請複丈通知書、建物及土地登記簿謄本為證，惟為被上訴人所否認，並以前開情詞置
辯。查上訴人所提出之竣工圖上固載有「人行步道已完成」，惟上訴人始終不能提出
當初之買賣契約以供審酌，是該竣工圖是否為當初買賣契約之附件，或為買賣契約內
容之一部，而成為契約當事人合意買賣範圍之內，尚難據為有利於上訴人之認定。況
依建築法第七十一條規定，建築物竣工圖係建築工程完竣後，起造人會同承造人、監
造人向主管建築機關申請使用執照時所檢附之文件之一，而在建築物與核定工程圖樣
完全相符者，免附竣工圖。因此，該竣工圖之性質，僅係被上訴人與建商當初向台北
縣政府工務局申請辦理使用執照行政手續所檢附之文件，其效力僅存於被上訴人、建
商與台北縣政府工務局三者之間，與上訴人無關。系爭土地於上訴人所有之房屋興建
之前，即已經政府規劃為環河南路道路預定地，並被徵收，嗣因政府計劃變更，始於
八十三年間撤銷徵收並於同年十一月間發還被上訴人，因被上訴人一時尚無利用之計
劃，系爭土地所在之台北縣三重市同安里里長林其瑩乃於八十四年間商得被上訴人及
其他土地所有權人之同意，於系爭土地及其他相鄰土地上舖設柏油，以改善當地環境
衛生及交通而供暫時通行之用，並切結土地所有權人計劃使用土地時無條件拆還。該
里里長並於八十七年六月二日通知被上訴人將於同年月七日拆還，若未履行，則由被
上訴人自行拆除，並補貼五千元為拆除費用，益證竣工圖所載「人行步道已完成」，
及上訴人所稱：被上訴人於與建商興建房屋時就系爭土地舖設人行步道，已同意提供
云云，與事實不符。又依上訴人所提出之竣工圖、地籍圖及現場照片所示，及第一審
赴現場勘驗結果，同安厝小段第四六號土地，係一筆梯形土地，上訴人所有之房屋重
安街第一六四號、第一六六號（圖面編號A5、A6），與鄰房即同街第一五六號、第一
五八號、第一六０號、第一六二號（圖面編號A1至A4），原係同一建造執照興建之五
層樓連棟式公寓。其中重安街第一五六號、第一五八號、第一六０號三棟緊鄰同市○
○街道路，同街第一六二號、第一六四號、第一六六號三棟則面對系爭土地，呈Ｌ狀
圖形分佈，而依地籍圖所示，自同街第一五六號以迄第一六六號之一樓，原有騎樓相
通，供行人通行或搬運物品之用，且由同街第一六四號、第一六六號一樓至重安街道
路，亦僅約十公尺而已。故上訴人所有之房屋依原先建築設計，可藉由一樓騎樓通道
直接通達重安街道路。上訴人雖主張：目前該騎樓已被阻斷而不能通行，致伊無法通
達重安街道路云云，惟依上訴人所提出之現場照片所示，無法通行之原因，係因位於
Ｌ狀轉角口之同街第一六０號一樓之安和宮佔用騎樓私設鐵捲門，將騎樓變成其室內
；另同街第一六六號一樓亦於騎樓私設鐵捲門，供其私人使用所致。顯見上訴人所稱
通行困難以致不能為通常使用，係因私人違建之人為因素所造成，尚難認上訴人所有
房屋之基地與公路並無適宜之聯絡方式，該基地顯非法律上所謂之袋地。且上訴人所
有之房屋，既距離能通行車輛之重安街道路祇有短短之十公尺，可藉由該騎樓搬運物
品或供行人步行以達公路，亦難認有通行困難以致不能為通常使用之情形，與袋地通
行權之要件不符。上訴人主張其有袋地之必要通行權云云，亦無依據。從而，上訴人
請求確認其就被上訴人所有系爭土地有通行權，不應准許等詞，為其判斷之基礎。
查上訴人所有之台北縣三重市○○街第一六四號及第一六六號房屋面對系爭土地，且
系爭土地於上述房屋建築完成時，向台北縣政府工務局申請使用執照所附之竣工圖上
載有「人行步道已完成」等情，為原審所認定之事實，而台北縣政府工務局之承辦人
林俊德於八十九年九月二十二日於原審證稱：「如以前為住宅區○○○路才可以蓋，
當時不知道有沒有既成道路，所以建築線必須要面臨馬路，所以可以確定當時是住宅
區○○○○○道路，有可能是既成道路，如果依規定來看，當時綠帶是否是既成道路
，不知道，因為沒有資料。所以出入口一定要面臨馬路，不管是既成道路或計劃道路
」等語（見原審卷第一宗第一六七頁）。另該工務局之承辦人范柏文於八十九年十月
二十七日於原審亦證稱：依據建築管理規則第一條之規定：建築基地面臨馬路、廣場
、市區道路○○路或合於規定之巷道者，得申請指定建築線。房子正面指定建築線，
沒有面臨馬路，就不能蓋房子，如果側面有建築線臨馬路，可以指定建築線，除非要
有退縮。指定建築線是城鄉局核准的圖核發執照，現場履勘後做出來的。沒有建築線
就不能蓋房子，除非在自己地內施設道路，施設道路需要連接建築線，才可建蓋。本
件已連接建築線了等語（見原審卷第一宗第一八八頁）。是依上開竣工圖及上開二位
證人之證言，上訴人所有之重安街第一六四號及第一六六號房屋之得以興建似以系爭
土地供道路之用，得以通行為要件，原審對上開證人之證言，未說明不足採之理由，
遽認上開竣工圖之效力，僅存在於被上訴人、建商與台北縣政府工務局三者間，與上
訴人無關；且上訴人所稱被上訴人於與建商興建該房屋時就系爭土地舖設人行步道，
已同意提供，與事實不符等情，而為上訴人不利之認定，自有判決不備理由之違法。
又參照建築法第四十三條第二項之規定，騎樓為其所附著之建築物之一部分。本件上
訴人所有之重安街第一六四號、第一六六號，與同街第一五六號至第一六二號之一樓
，雖有騎樓相通，惟無法通行車輛，且該第一五六號至第一六二號之一樓，是否為上
訴人所有？如非上訴人所有，上訴人對之是否當然有通行權？如可通行，其通行是否
適當？原審未予調查審酌，即認上訴人可藉由該等房屋之一樓通達重安街，上訴人所
稱之通行困難，係因私人違建所致，上訴人房屋之基地並非袋地，亦無通行系爭土地
之通行權等語，亦屬速斷。上訴論旨，執以指摘原判決不當，求予廢棄，非無理由。
據上論結，本件上訴為有理由。依民事訴訟法第四百七十七條第一項、第四百七十八
條第一項，判決如主文。
中      華      民      國    九十二    年      五      月      二      日
                              最高法院民事第六庭
                                  審判長法官  吳  正  一
                                        法官  劉  福  來
                                        法官  黃  義  豐
                                        法官  朱  建  男
                                        法官  許  澍  林
      右正本證明與原本無異
                                              書  記  官
中      華      民      國    九十二    年      五      月    二十一    日
                                                                      Ｑ


司法院資訊處製作；財團法人民間司法改革基金會備份。
